台灣高等法院刑事判決　　　　　　 96年度上更(一)字第307號
上　訴　人
即　被　告　乙○○
選任辯護人　高雪琴律師（財團法人法律扶助基金會）
上列上訴人因違反毒品危害防制條例案件，不服台灣桃園地方法
院九十一年度訴字第一七八二號，中華民國九十三年四月九日第
一審判決（起訴案號：台灣桃園地方法院檢察署九十一年偵字第
二一０七四號），提起上訴，本院判決後經最高法院發回更審，
本院更為判決如下：
    主  文
原判決撤銷。
乙○○意圖販賣而持有第一級毒品，處有期徒刑拾年貳月。
扣案之第一級毒品海洛因拾肆包（合計淨重肆點零肆公克，純度
百分之陸拾點貳，合計純質淨重貳點肆公克）、第二級毒品甲
基安非他命肆包（驗餘合計淨重壹點伍肆陸壹公克）沒收銷燬。
包裝第一級毒品海洛因之塑膠袋拾肆只、包裝第二級毒品甲基安
非他命之塑膠袋肆只及行動電話壹支（不含門號0000000000）均
沒收。
    事  實
一、乙○○明知不詳姓名綽號「黑龜」之成年男子於民國九十一
    年十一月十四日前某日所交付其保管之海洛因十四包（合計
    淨重四點０四公克，純度百分之六十點二，合計純質淨重二
    點四三公克）、甲基安非他命四包（原合計淨重一點五九六
　　五公克，取樣０點０五六四公克檢驗，驗餘合計淨重一點五
    四六一公克）分別係毒品危害防制條例第二條第二項第一款
    、第二款所列之第一級、第二級毒品，不得非法持有、販賣
    ，竟仍予收受。旋起意意圖販賣予不詳姓名綽號「蘿蔔」之
    成年男子，惟尚未及出售，即於九十一年十一月十四日下午
    五時許，在桃園市○○路一二九０巷三十弄十一號其原住處
    前遭警盤檢，為警自其所駕駛之營業用小客車內駕駛座前，
    查獲海洛因一包，另於其身上口袋內扣得海洛因十三包及甲
    基安非他命四包，並扣得其所有門號為0000000000、000000
    0000、0000000000號之行動電話共三支（適「羅蔔」撥打門
    號0000000000號行動電話洽購海洛因，並前後為四通語音留
    言，然因乙○○已為警查獲而未能與之交易）。
二、案經桃園縣政府警察局桃園分局報請台灣桃園地方法院檢察
    署檢察官偵查起訴。
    理  由
一、訊據上訴人即被告乙○○固坦承於上開時、地，因持有扣案
    之第一級毒品海洛因共十四包及第二級毒品甲基安非他命四
    包遭警查獲之事實，惟矢口否認有何意圖販賣而持有之犯行
    ，辯稱：扣案毒品均為綽號「黑姑」之女性友人甲○○於九
    十一年十一月十二日所寄放，其並不識在門號0000000000號
    行動電話留言之「蘿蔔」，且留言之時，該支行動電話已被
    查扣，足見應係遭人惡意栽贓云云。
二、經查：
  (一)被告已自承扣案之海洛因十四包及甲基安非他命四包均為其
    所持有者，而扣案之十四包白色粉末及不明藥物四包經分送
    法務部調查局及國防部憲兵司令部刑事鑑識中心鑑定結果，
    該十四包白色粉末確含有第一級毒品海洛因成分（淨重四點
    ０四公克，純度百分之六十點二，合計純質淨重二點四三公
    克；包裝重三點七四公克）、不明藥物四包則含有甲基安非
    他命成分（原合計淨重一點五九六五公克，取樣０點０五六
    四公克檢驗，驗餘合計淨重一點五四六一公克），亦有法務
    部調查局調科壹字第080005895 號鑑定通知書及國防部憲兵
    司令部刑事鑑識中心九十二年十一月十二日（92）宇鑑字第
    14823號鑑驗通知書各一紙附卷可稽（ 見原審卷第五０、一
　  五七頁），並有上開海洛因十四包及甲基安非他命四包扣案
    可佐，被告非法持有扣案第一級、第二級毒品之行為，洵為
    真實。
  (二)茲所應審究者，為被告究係基於何種原因而持有扣案第一級
    、第二級毒品？按販賣毒品行為，雖不以販入之後復行賣出
    為要件，祇要以營利為目的，將毒品販入，其犯罪即為完成
    ；然如非以營利售賣意圖而販入，或因其他原因而持有，嗣
    起意圖利售賣，尚未著手於賣出行為，則僅能成立意圖販賣
    而持有毒品之罪。查：
  被告對於其所持有之毒品來源，雖辯稱係綽號「黑姑」之甲
　　○○所寄放云云。然核其於原審所辯：甲○○於九十一年十
　  一月十二日，以伊室友之男友欲至家中住幾日為由，於中壢
    市○○○路之加油站，將扣案毒品以報紙包裹交予其代為保
    管，當時其不知包裹內裝何物，嗣後發現內有毒品，擔心惹
    上麻煩，故將毒品放在平日營生之計程車駕駛座前，以便返
    還甲○○云云（見原審卷第二三、六二頁）。不惟與其於九
    十一年十一月十五日警詢時稱係供自己施用，且是綽號「黑
    龜」之男性友人寄放（見偵查卷第五頁），及同日於原審訊
    問時所稱是「黑龜」臨時寄放等語（見原審聲羈卷第四頁背
    面），大相逕庭。且與證人甲○○於原審所證：伊綽號「黑
    姑」，九十一年間向綽號「跑馬」之人購買上開毒品後，因
    外婆過世，欲找弟、妹回南投處理喪事，又欲將毒品帶回南
    投使用，但因擔心在路上遇到臨檢，故於九十一年十一月十
    二日在中壢市○○○路之加油站將毒品寄放於被告處，沒想
    到於同年月十六日自南投返回桃園後，才知被告出事等情節
    （見原審卷第三四至三六頁）完全不符。且查「黑龜」、「
    黑姑」二詞，不論以國語或台語發音，其發音均不同，足見
    甲○○並非被告所指寄放毒品之「黑龜」。被告聲請再傳喚
    甲○○調查，核無必要，故不再為傳喚。
　被告雖曾辯稱係為供自己施用而持有扣案毒品云云，然查扣
　　案毒品海洛因達十四包、甲基安非他命亦有四包，數量非少
　　，而被告並無施用毒品之行為等情，除經被告所自承（見偵
  　查卷第五頁背面）外，被告為警查獲時所採尿液送驗結果，
    並無任何毒品反應，所涉施用第一級、第二級毒品部分，業
    經台灣桃園地方法院檢察署檢察官九十一年度毒偵字第三一
    四八號為不起訴處分確定，有本院被告前案紀錄表及該不起
    訴處分書（見本院上訴字卷第四一頁）在卷可憑，是被告持
    有扣案毒品，顯非供自己施用至明。
　被告雖未能提出「黑龜」之實際姓名、地址以供本院查證，
　　然本件既查無任何事證足資證明被告係基於營利之意圖而販
    入扣案毒品，依罪疑惟輕原則，應為被告有利之認定；亦即
    認定被告並非意圖營利而販入扣案毒品，而係受「黑龜」者
    所寄放。
  被告於警詢時固曾自白稱：其於九十一年十一月十二日十四
　　時許，有拿一小袋海洛因給「蘿蔔」等語，然其同時供稱當
　　時並未向「蘿蔔」拿取現金，只是當其沒有毒品時，「蘿蔔
　　」必須還其等重之毒品等情（見偵查卷第五頁）。姑不論該
    部分僅有被告之自白，並無其他補強證據相佐，且所述縱為
    真實，亦不足憑以認定被告有販賣海洛因予「蘿蔔」之犯行
    。
  被告為警查獲之際，其所持用門號0000000000號行動電話曾
  　接獲四通來自「蘿蔔」之語音留言，其內容經原審當庭勘驗
  　結果依序為：「運將，我是蘿蔔，聽一下電話。」、「運將
    ，我蘿蔔，我朋友共三張現金，我在第一個地方等你，我在
    那邊等你十分鐘。」、「運將，我是蘿蔔，我調三張，我在
    第一個地方等你。」、「運將，我是蘿蔔，我在第一個地方
    等你，共三張，快點。」等情（見原審卷第三五頁）。查該
    部分留言，與被告於警詢時自白稱：係其友人「蘿蔔」問其
    有無海洛因，彼要以三千元購買之意等語（見偵查卷第四頁
    背面），互核相符。足徵被告於持有扣案毒品後已起意出售
    圖利，祇不過尚未及出售即遭查獲無誤。
  被告雖辯稱其於警詢時係受警員林煜為刑求，並受警員張榮
　　祥脅迫而為非任意性之自白云云。然查該部分業經證人林煜
　　為、張榮祥所否認，且證人林煜為於原審證稱：伊於案發當
    日將被告帶回警局後，雖於查詢被告前科及其他相關資料時
    ，因當日人犯過多，且腳鐐及看管人員不足，為免被告乘機
    開鎖逃脫，曾將被告之左手單獨銬在警局一樓之留置室高於
    被告身高二十公分之鐵門上約十五分鐘，然因被告拒絕夜間
    訊問，伊即將被告解銬帶至地下一樓之拘留室，直至隔日上
    午為被告製作筆錄時為止，均未曾為被告上銬等情（見原審
    卷第一０七至一一０頁），核與卷附被告警詢筆錄訊問之時
    間，及林煜為庭呈九十一年十一月十四日桃園縣警察局桃園
    分局刑事組留置人犯紀錄表中，當日所留置人犯係高達二十
    人之情形相符（見原審卷第一一八至一二一頁）。證人即被
    告之妻潘雪梅雖於原審證稱：「（問：九十一年十一月十四
    日妳是否有到桃園分局？答：）有，當天晚上七、八點，是
    由警察通知我去的。」、「（問：妳到警察局的時候，看到
    被告在何處？答：）我看到被告兩隻手被吊高在一樓辦公室
    裡面的鐵門，腳還要墊起來，鐵門裡面關了好幾個人，我先
    生被吊在外面，我不知道他被吊了多久，我去時他已經吊在
    那裡，我在那裡待了十分鐘左右，因為小孩子還小，我就趕
    快回家，我走之前他還被吊在鐵門上，我當時沒有跟我先生
    講話，他看起來很痛苦，我有靠近他，我看他被吊得很痛苦
    ，我跟警察說他好像很痛苦，可不可以將他放下，警察不理
    我，我就回家，我先生沒有跟我說話，隔天下午一點多我還
    有去警察局，我看到他的手腕紅腫，他叫我把他的鑰匙拿回
    家給小孩用，他就只有跟我講這些而已，當時我還在上班。
    」云云（見原審卷第一三０頁），然除潘雪梅上開證詞外，
    並未有其他證據可證被告於警局時曾遭刑求而受有傷害。又
    若被告確有遭刑求之事實，則其於九十一年十一月十五日移
    送檢察官偵訊時，其有機會陳述上情，乃竟未向檢察官陳明
    （見偵查卷第十五至十六頁），實不符常理。且被告於九十
    二年九月九日原審訊問時，亦曾否認身體受有傷害，之後雖
    改稱：被銬一、二個小時，手有紅腫（見原審卷第一０五、
    一０八頁），然衡諸一般社會大眾之認知，被告雙手紅腫應
    係手銬銬住所致，尚不得認為係遭員警刑求所致，被告該部
    分刑求之抗辯亦非可採。
  被告另於本院更審時辯稱其不識留言之「蘿蔔」其人云云。
　　然查：被告於警詢及原審受理聲請羈押訊問時已自承「蘿蔔
 　 」為其朋友；於原審並稱「蘿蔔」係偶爾搭乘其計程車之乘
    客等語（見偵查卷第四頁背面、原審聲羈卷第四頁背面、原
    審卷第一六六頁），足見其所辯不識「蘿蔔」，留言係遭誣
    陷云云，亦非可採。
    綜上所述，被告應係意圖販賣而持有扣案之第一級、第二級
    毒品，事證明確，堪予認定，應依法論科。
三、按被告行為後，刑法業於九十四年二月二日修正公布，並自
    九十五年七月一日施行（以下依此為基準，分別稱為修正前
　　、修正後刑法），其中刑法第五十五條有關想像競合犯規定
    ，增列但書「不得科以較輕罪名所定最輕本刑以下之刑」，
    此為科刑之限制，乃關於想像競合犯法理之明文化，並非法
　  律之變更，對於被告並無「有利或不利」之影響，自應依一
    般法律適用原則，適用裁判時法即修正後之刑法第五十五條
    （最高法院九十五年度第二十一次刑事庭會議決議參照）。
四、原審據以論科，固非無見。惟查：甲基安非他命與安非他
    命，雖均經毒品危害防制條例第二條同列為第二級毒品，但
    該條附表將安非他命及甲基安非他命分別列載，足見二者並
    不相同。而扣案四包不明藥物經檢驗結果有甲基安非他命成
    分，已如上述，原判決將之誤為安非他命，顯有未洽；原
    判決既認0000000000號行動電話，為被告所有供本件犯罪所
    用之物，但事實欄漏未明確記載，且毒品危害防制條例第十
    九條第一項規定，犯第五條之罪者，其供犯罪所用之物，應
    沒收之，係採義務沒收主義，自應優先於刑法第三十八條第
    一項第二款之規定而為適用，原判決誤依刑法規定宣告沒收
    ，亦有違誤；本件包裝毒品之塑膠袋僅係保護毒品避免受
    潮、散失，並非與毒品不可析離之物，此由原鑑定機關將扣
    案毒品及包裝分別計重可得知，原判決卻誤將包裝之塑膠袋
    併沒收銷燬；原審判決後，刑法已修正公布並施行，原審
    未及比較修正前、後刑法之適用，併有未合。被告上訴意旨
    ，仍執前詞否認犯罪，雖無理由，惟原判決既有上開可議之
    處，即屬無可維持，應由本院予以撤銷改判。
五、核被告所為，係犯毒品危害防制條例第五條第一項、第二項
    意圖販賣而持有第一級毒品罪、意圖販賣而持有第二級毒品
    罪。被告以一持有行為同時觸犯上開二罪名，為想像競合犯
    ，應依修正後刑法第五十五條規定，從一重之意圖販賣而持
    有第一級毒品罪處斷。爰審酌被告曾因違反肅清煙毒條例及
    麻醉藥品管理條例案件入獄後假釋出監，於犯本件時仍在假
    釋期間內，有其前案紀錄表在卷可憑，乃再為本件犯行，顯
    無悔改之意，且所為嚴重危害社會秩序等犯罪之動機、目的
    、手段、所生危害及犯後態度等一切情狀，量處其有期徒刑
    十年二月。扣案之海洛因十四包及甲基安非他命四包（重量
    各如上載，均不含包裝之塑膠袋）分別為查獲之第一級、第
    二級毒品，應依毒品危害防制條例第十八條第一項前段規定
    ，宣告沒收銷燬。另用以包裝海洛因之塑膠袋十四只、包裝
    甲基安非他命之塑膠袋四只，及扣案之0000000000號行動電
    話一支（不含門號，蓋行動電話門號係使用者向電信業者申
    請租用而僅取得其使用權，並非申請使用者所有），均為供
    本件犯罪所用之物，應依毒品危害防制條例第十九條第一項
    規定，宣告沒收。至於另扣案之二支行動電話及空白塑膠袋
    七十只，雖分屬被告及其妻潘雪梅所有，已據被告陳明，然
    並無任何證據證明與本件犯行有關，故不予宣告沒收，
據上論斷，應依刑事訴訟法第三百六十九條第一項前段、第三百
六十四條、第二百九十九條第一項前段，毒品危害防制條例第五
條第一項、第二項、第十八條第一項前段、第十九條第一項，刑
法第二條第一項、第十一條前段、第五十五條，判決如主文。
本案經檢察官游明仁到庭執行職務。
中　　華　　民　　國　　96　　年　　11　　月　　20　　日
　　　　　　　　　刑事第二十庭　審判長法　官  楊  貴  雄
　　　　　　　　　　　　　　　　　　　法　官　鄧  振  球
　　　　　　　　　　　　　　　　　　　法　官  林  立  華
以上正本證明與原本無異。
如不服本判決，應於收受送達後十日內向本院提出上訴書狀，其
未敘述上訴之理由者並得於提起上訴後十日內向本院補提理由書
（均須按他造當事人之人數附繕本）。
                                      書記官  廖  月  女
中　　華　　民　　國　　96　　年　　11　　月　　21　　日
附錄：本案論罪科刑法條全文
毒品危害防制條例第5條第1、2項
意圖販賣而持有第一級毒品者，處無期徒刑或10年以上有期徒刑
，得併科新台幣7百萬元以下罰金。
意圖販賣而持有第二級毒品者，處5年以上有期徒刑，得併科新
台幣5百萬元以下罰金。
